【裁判字號】    95,勞訴,69
【裁判日期】    951221
【裁判案由】    給付退休金
【裁判全文】
臺灣高雄地方法院民事判決              95年度勞訴字第69號
原      告  庚○○
            子○○
            癸○○
            戊○○
            寅○○
                      之2
            己○○
            壬○○
            丙○○
            甲○○
            卯○○
            丑○○
            辛○○
共      同
訴訟代理人  劉思龍律師
被      告  南亞塑膠工業股份有限公司
法定代理人  乙○○
訴訟代理人  丁○○
上列當事人間給付退休金事件，本院於民國95年12月7 日言詞辯
論終結，判決如下：
    主      文
被告應分別給付原告如附表一「被告應給付金額」欄所示之金額
，及各自附表一「利息起算日」欄所示之日期起均至清償日止，
按週年利率百分之五計算之利息。
原告辛○○其餘之訴駁回。
訴訟費用由被告負擔。
本判決第一項於原告各以附表一「應供擔保金」欄所示之金額為
被告供擔保後，得為假執行；但被告如以附表一「被告應給付金
額 」欄所示金額分別為原告預供擔保後，得免為假執行。
原告辛○○其餘假執行之聲請駁回。
    事實及理由
一、本件原告起訴主張：原告庚○○、子○○、吳乃亮、戊○○
    、寅○○、己○○、壬○○、丙○○、甲○○、卯○○、丑
    ○○、辛○○12人均為被告僱用之員工，並分別於如附表二
    「到職日期」欄所示之時間到職，於附表二「退休日期」欄
    所示之時間退休，各任職期間及退休金基數亦分別如附表二
    「任職期間」欄、「退休金基數」欄所示。原告於任職期間
    ，每月均有領取夜點費，惟被告給付退休金時，並未將夜點
    費計入平均工資在內，致原告所領取之退休金有短少，其短
    少差額分別如附表二「應補發退休金」欄所載。又依勞動基
    準法施行細則第29條第1 項規定，被告應自原告退休之日起
    30日內給付退休金，被告短少給付上開退休金，迄未給付，
    應自各原告退休之日起算30日屆滿之翌日起負遲延責任，爰
    依勞動基準法第55條、勞動基準法施行細則第29條第1 項之
    規定，提起本件訴訟，並聲明求為判決：（一）被告應分別
    給付原告如附表二「應補發退金」欄所示之金額，及各自附
    表二「利息起算日」欄所示之日期起均至清償日止按週年利
    率5 ％計算之利息。（二）願供擔保請求宣告假執行。
二、被告則以：被告於民國65年以前，免費提供便當予夜班員工
    食用，65年後改發「夜勤津貼」，嗣配合勞動基準法修正，
    方於73年更名為「夜點費」，故系爭夜點費性質上並非工作
    之對價，而係體恤、慰勞夜班員工之恩惠與福利，非經常性
    給與，非屬工資，自不得計入退休金之給付範圍，原告主張
    將系爭夜點費列入平均工資計算退休金，有違誠實信用原則
    ，其請求補發退休金並無理由等語，資為抗辯。並答辯聲明
    求為判決：（一）原告之訴及假執行之聲請均駁回。（二）
    如受不利判決，請准供擔保免為假執行。
三、兩造不爭執事項：
（一）被告於計算原告之退休金時，未將原告所領之夜點費列入
      平均工資計算退休金。
（二）系爭夜點費在勞動基準法施行前原名「夜勤津貼」，其後
      更名為「夜點費」，但內容相同，員工於輪值中、夜班時
      ，均可取得該項夜點費之給付。
（三）被告為充分利用機器一貫作業，其員工作業方式，採24小
      時3 班輪流制，其中上午8 時至下午4 時為早班，下午4
      時至凌晨0 時為中班，凌晨0 時至上午8 時為夜班，不論
      係輪值早班、中班、夜班，各班工作性質、地點、環境皆
      屬相同，僅服勤時間不同，原告輪值早班、中班、晚班之
      機率亦相同。
（四）系爭夜點費是按時計算，自下午8 時開始到上午8 時間，
      每工作1 小時給付新台幣（下同）45元夜點費，中班每天
      可請領夜點費180 元，夜班每天可請領夜點費360 元。
（五）關於原告之「到職日期」、「退休日期」、「任職期間」
      、「退休金基數」、「退休前3 個月平均夜點費」、「退
      休前6 個月平均夜點費」均如附表二各欄所載。若將夜點
      費計入平均工資，各原告得補領之退休金如附表二「應補
      發退修金」欄，亦即如附表一「被告應給付金額」欄所示
      。
（六）原告均於受僱時即知悉並同意輪值早班、中班、夜班。
（七）夜點費發放以時計，其金額每小時固定，不分作業種類而
      有差別，如未實際值班或經上級同意由他人代班，則不得
      領取此項夜點費。
四、茲兩造所爭執之點為：系爭夜點費是否應列入平均工資以計
    算原告之退休金？若將系爭夜點費列入平均工資計算原告之
    退休金，是否違反誠信原則？本院判斷如下：
（一）按工資，謂勞工因工作而獲得之報酬，包括工資、薪金及
      按計時、計日、計月、計件以現金或實物等方式給付之獎
      金、津貼及他任何名義經常性給與均屬之，勞基法第2 條
      第3 款定有明文。依此規定，所謂工資應係指勞工之勞力
      所得，為其勞動之對價且係經常性之給與者。所謂經常性
      之給與，只要在一般情形下經常可以領得之給付即屬之，
      舉凡某種給與係屬工作上之報酬，在制度上有經常性者，
      均得列入平均工資以之計算退休金。故勞工因工作所得之
      報酬，倘具有「勞務對價性」及「給與經常性」二項要件
      時，依法即應認定為工資。至於其給付之名稱如何，則非
      所問。如此解釋始可防止雇主為規避該給付計入平均工資
      內，而將勞工因工作所獲得之經常性報酬改以其他名義支
      付，致損害勞工權益。
（二）查被告公司之工廠操作分3 班，即早班（上午8 時至下
      午4 時）、中班（下午4 時至凌晨0 時）、夜班（凌晨0
      時至上午8 時）；勞工之工作時間在下午8 時至早上8 時
      此時段者，按其實際工作之時數，每小時加給45元之夜點
      費；通常輪值中班者可領得夜點費180 元（下午8 時至12
      時計4 小時，4 ×45=180）、輪值夜班者可領得夜點費
      360 元（凌晨0 時至8 時計8 小時，8 ×45=360），若有
      請假，則未實際到班之時段即不得領取夜點費（例如輪值
      中班之勞工於下午10時即離去），員工輪值早班、中班、
      晚班之機率亦相同等情，為兩造所不爭（本院卷第244 ～
      245 頁），堪信為真實。準此，夜點費之給與既係按原告
      實際輪值中班、夜班之時數計算，而原告輪值夜班、中班
      之機率相同，且值中班、夜班已成為固定工作，此種因特
      殊工作條件而對勞工所增加之給付，其本質已成為值中班
      、夜班勞工之勞務對價，意即系爭夜點費已成為兩造間因
      特殊工作條件，形成固定常態工作中可獲得之給與，為勞
      工因經常性提供勞務所得之報酬，即具有「勞務對價」及
      「經常性給與」之性質。揆諸首揭說明，原告主張系爭夜
      點費屬於工資等語，堪信為真實。
（三）被告辯稱系爭夜點費，最初是被告免費提供便當予夜班員
      工食用，自65年以後取消提供便當改發放夜勤津貼，嗣配
      合勞動基準法修正遂更名為夜點費，故依其源由始末以觀
      ，當屬公司體恤員工之恩惠性、福利性給與，且系爭夜點
      費之發給係固定的，不因員工作業種類及複雜性、學經歷
      、技能、勞力度、勞心度、年資、職位等不同而有多寡之
      差異，足見系爭夜點費不具勞務對價性等云云。惟查系爭
      夜點費具有「勞務對價」及「經常性給與」之性質，屬於
      工資之一部分，已如前述，並不因其給與方式係每人每小
      時之金額均固定相同，而異其性質，何況工作時間及場所
      等均為工作環境之一部分，與勞務提出有密切關係，尤其
      夜間工作所打亂之生活作息、犧牲之健康並不因員工經驗
      、學歷、技能、年資、職位等不同而有差異，是被告員工
      於夜間工作獲得相同夜點費，本屬合理。另縱認被告於65
      年以前免費發放便當乙節屬實，亦不能跟被告係計時給予
      固定夜點費等同視之，故被告以系爭夜點費之一致性，及
      65年以前係免費發放便當為由，辯稱系爭夜點費屬恩惠性
      、勉勵性、任意性之給與云云，自無可採。
（四）被告又辯稱依勞動基準法第39條前段之規定，凡例假、休
      假、及特別休假，應照給工資，倘雇主徵得勞工同意於休
      假日工作者，並應加倍發給工資，而被告之員工於例假、
      休假日、特別休假時即不給付夜點費，且若員工於例假、
      休假、及特別休假時工作，亦不加倍發給夜點費，足見夜
      點費非屬工資等云云，惟查，系爭夜點費既屬工資之一部
      分，已如前述，不能以被告未依勞動基準法第39條之規定
      於例假工作應加倍發給，即反推論為系爭夜點費不具勞務
      對價性，不屬於工資，是其此部分所辯，不足採信。
（五）被告復辯稱：修正前勞動基準法施行細則第10條第9 款規
      定，係將夜點費排除於經常性給與之外，足證系爭夜點費
      並非經常性給與，不得謂為工資云云。惟查，修正前勞動
      基準法施行細則第10條第9 款雖將「差旅費、差旅津貼、
      交際費、夜點費及誤餐費等」排除於同法第2 條第3 款所
      稱之其他任何名義之經常性給與以外，然該條款規定之差
      旅費及交際費，因屬不確定之事項所支出，故可認並非經
      常性之給與，至於該條款所列之「夜點費」部分，由於其
      與「誤餐費」同列，而誤餐費既屬恩惠性及非經常性之給
      與性質，則夜點費應屬同一性質，亦即該條款所稱之夜點
      費及誤餐費，係指雇主為體恤勞工於夜間工作而給與之夜
      間點心費，或勞工因執行職務延誤正常用餐時間，另外給
      與之餐費。而本案系爭夜點費既屬勞工工作對價，且為經
      常性的給予，已如前述，其實質內容與該條款所稱之「夜
      點費」顯不相同，縱然兩者名稱相同，仍難將本案系爭之
      夜點費，與修正前勞動基準法施行細則第10條第9 款規定
      之夜點費等同視之，而遽認本案系爭之夜點費為非經常性
      之給予。況勞動基準法施行細則於94年6 月14日修正時，
      已將第10條第9 款有關夜點費及誤餐費之規定刪除，其目
      的在避免雇主巧立名目，規避將該給付列入平均工資計算
      ，由此益證系爭夜點費，應屬工資無訛。被告援引修正前
      勞動基準法施行細則第10條第9 款之規定，抗辯系爭夜點
      費並非經常性之給與，非屬工資，尚不足採。
（六）被告末辯稱：船員法第26條第1 款明訂「…薪資 (定義於
      船員法第2 條第6 款，相當於勞基法第2 條第3 款之工資
      )應佔 薪津 (定義於船員法第2 條第7 款，相當於勞基法
      所稱工資加非工資項目)總 數額百分之五十以上」；同法
      第47條規定「船員…得依勞動基準法規定領取退休金」，
      其立法意旨雖在防範雇主以非工資項目規避工資之給付，
      然亦為工資及非工資各應佔多少比例？以及如何判定雇主
      是否規避工資之給付，立下重要參考指標，以原告寅○○
      退休前3 個月為例，其所領夜點費僅佔每月所得總額2.2
      ％，與船員法所規定之50％，不啻天差地別，足證被告本
      無以「夜點費」規避工資給付之疑，又原告薪資所得超過
      97.8％均已納入工資，如就其餘系爭夜點費約2.2 ％部分
      併予納入，形同原告所得100 ％均納入平均工資，則勞動
      基準法第2 條第3 款及修正前施行細則第10條關於工資、
      非工資項目之分別將失其意義，顯已超出勞工立法保護勞
      工基本權益並兼顧資方利益之意旨，顯違誠實信用原則云
      云。惟查船員之工作地點均在航行於海洋之船上，其性質
      及工作處所之危險程度，均與陸上勞工不同，被告援引船
      員法關於薪資與薪津之比例，與本件原告之薪資與系爭夜
      點費之比例相比較，作為系爭夜點費非工資之抗辯，殊不
      得當，自無可採。再者，依勞動基準法第2條 第3 款之規
      定，苟勞工獲取之給付為工作之對價且具經常性，即屬工
      資，而應納入計算平均工資，亦敘如前，是勞工獲取之給
      付如全部具備上述兩特性，即應均納入計算平均工資，並
      無比例上之限制，而若謂勞工所獲給付不得超逾特定百分
      比始符公允，則勞工立法上大可將平均工資以勞工所得比
      例之方式定之，然目前我國法制尚無此一趨勢，基此，則
      原告請求將系爭夜點費納入計算平均工資，係屬合於現行
      法令，尚無違反誠信原則可言，被告辯稱系爭夜點費計入
      平均工資有違誠實信用原則云云，諉無可採。
（七）綜上，系爭夜點費具有勞務對價之性質，且為經常性之給
      付，屬於工資之一部，自應計入平均工資以計算退休金；
      被告所辯：系爭夜點費之核給未因職等、年資、學經歷等
      不同而異，或系爭夜點費係由夜間免費發放便當演變而來
      ，或系爭夜點費未如薪資每年調整，或夜點費業經法令排
      除在經常性給付外，非屬工資，或系爭夜點費計入平均工
      資請求退休金，有違誠信原則各節，均無可取。
五、綜上所述，系爭夜點費為原告工作之對價，且為經常性之給
    與，而屬勞基法第2 條第3 款所定義之工資，原告請求將之
    計入平均工資計算，係屬合於法令，並無違背誠信。末按，
    雇主應給付之勞工退休金應自勞工退休之日起30日內給付之
    ，勞基法施行細則第29條第1 項定有明文，而被告就原告得
    享有之退休金基數及退休前3 個月、6 個月之系爭夜點費平
    均額，均不爭執，則原告依退休規則、勞基法第55條規定，
    分別請求被告給付如附表一「被告應給付金額」欄所示之金
    額，及各自附表一「利息起算日」欄所示之日期起均至清償
    日止，按週年利率5 ％計算之利息，洵屬有據，應予准許。
    至原告辛○○請求之95年3 月23日及95年3 月24日之利息部
    分，依勞動基準法施行細則第8 條第1 項規定：「雇主應給
    付之勞工退休金應自勞工退休之日起三十日內給付之」，原
    告辛○○於95年2 月23日退休，則被告自95年3 月25日起，
    始負給付遲延責任，故原告辛○○請求95年3 月23日及95年
    3 月24日之利息，非屬正當，應予駁回。
六、兩造各陳明願供擔保請准宣告假執行或免為假執行，就上開
    准許部分，核無不合，爰各酌定如附表一「應供擔保金」欄
    及「被告應給付金額」欄所示金額准許之。至本院駁回原告
    辛○○之利息請求部分，其假執行之聲請已失所依附，應一
    併駁回。
七、結論：本件原告之訴為一部有理由，一部無理由，依民事訴
    訟法第79條、第390 條第2 項、第392 條第2 項，判決如主
    文。
中     華    民    國    95    年    12    月    21  日
                     勞工法庭審判長法  官   鄭月霞
                                   法  官   伍逸康
                                   法  官   洪培睿
以上正本證明與原本無異。
如對本判決上訴，須於判決送達後20日內向本院提出上訴狀，同
時表明上訴理由（原判決所違背之法令及其具體內容或依訴訟資
料可認為原判決有違背法令之具體事實）；如已於本判決宣示後
送達前提起上訴者，應於判決送達後10日內補具上訴理由（均須
按他造當事人之人數附繕本）。
中    華    民    國    95    年    12    月    21    日
                                   書記官  林慧君
附表一：
┌────┬─────────┬────────────┬──────────┐
│ 原告   │被告應給付金額    │  利息起算日            │應供擔保金          │
├────┼─────────┼────────────┼──────────┤
│        │                  │                        │                    │
│庚○○  │新台幣捌萬壹仟捌佰│民國九十四年七月一日    │新台幣貳萬柒仟元    │
│        │柒拾元            │                        │                    │
├────┼─────────┼────────────┼──────────┤
│        │                  │                        │                    │
│子○○  │新台幣壹拾柒萬零參│民國九十四年八月二十日  │新台幣伍萬陸仟元    │
│        │佰柒拾元          │                        │                    │
├────┼─────────┼────────────┼──────────┤
│        │                  │                        │                    │
│癸○○  │新台幣壹拾陸萬壹仟│民國九十四年十月二十二日│新台幣伍萬參仟捌佰元│
│        │貳佰元            │                        │                    │
├────┼─────────┼────────────┼──────────┤
│        │                  │                        │                    │
│戊○○  │新台幣壹拾陸萬柒仟│民國九十四年九月六日    │新台幣伍萬陸仟元    │
│        │伍佰捌拾元        │                        │                    │
├────┼─────────┼────────────┼──────────┤
│        │                  │                        │                    │
│寅○○  │新台幣陸萬陸仟壹佰│民國九十四年四月一日    │新台幣貳萬貳仟元    │
│        │捌拾元            │                        │                    │
├────┼─────────┼────────────┼──────────┤
│        │                  │                        │                    │
│己○○  │新台幣伍萬貳仟陸佰│民國九十四年四月一日    │新台幣壹萬捌仟元    │
│        │參拾伍元          │                        │                    │
├────┼─────────┼────────────┼──────────┤
│        │                  │                        │                    │
│壬○○  │新台幣伍萬壹仟柒佰│民國九十四年四月一日    │新台幣壹萬柒仟參佰元│
│        │壹拾捌元          │                        │                    │
├────┼─────────┼────────────┼──────────┤
│        │                  │                        │                    │
│丙○○  │新台幣玖萬壹仟貳佰│民國九十四年四月十五日  │新台幣參萬零伍佰元  │
│        │參拾元            │                        │                    │
├────┼─────────┼────────────┼──────────┤
│        │                  │                        │                    │
│甲○○  │新台幣壹拾肆萬參仟│民國九十四年七月二十六日│新台幣肆萬捌仟元    │
│        │柒佰參拾元        │                        │                    │
├────┼─────────┼────────────┼──────────┤
│        │                  │                        │                    │
│卯○○  │新台幣壹拾伍萬零貳│民國九十四年七月十三日  │新台幣伍萬元        │
│        │佰柒拾元          │                        │                    │
├────┼─────────┼────────────┼──────────┤
│        │                  │                        │                    │
│丑○○  │新台幣壹拾肆萬壹仟│民國九十四年五月三十日  │新台幣肆萬柒仟元    │
│        │壹佰陸拾伍元      │                        │                    │
├────┼─────────┼────────────┼──────────┤
│辛○○  │新台幣壹拾柒萬零肆│民國九十五年三月二十五日│                    │
│        │佰零肆元          │                        │新台幣伍萬陸仟捌佰元│
└────┴─────────┴────────────┴──────────┘
附表二：
┌───┬────┬────┬──┬──────┬──────┬────┬─────┐
│原告  │到職日期│退休日期│任職│退休金基數  │夜點費      │應補發退│利息起算日│
│      │年/月/日│年/月/日│期間│            │            │休金    │年/月/日  │
├───┼────┼────┼──┼──────┼──────┼────┼─────┤
│庚○○│58/1/21 │94/6/1  │36年│勞動基準法施│退休前三月：│81,870元│94/7/1    │
│      │        │        │4月 │行前：30.5  │1,800元     │        │          │
│      │        │        │    │勞動基準法施│退休前六月：│        │          │
│      │        │        │    │行後：14.5  │1,860元     │        │          │
├───┼────┼────┼──┼──────┼──────┼────┼─────┤
│子○○│64/4/25 │94/7/20 │30年│勞動基準法施│退休前三月：│170,370 │94/8/20   │
│      │        │        │2月 │行前：18    │3,660元     │元      │          │
│      │        │        │    │勞動基準法施│退休前六月：│        │          │
│      │        │        │    │行後：27    │3,870元     │        │          │
├───┼────┼────┼──┼──────┼──────┼────┼─────┤
│癸○○│68/1/15 │94/9/22 │26年│勞動基準法施│退休前三月：│161,200 │94/10/22  │
│      │        │        │8月 │行前：10    │4,072元     │元      │          │
│      │        │        │    │勞動基準法施│退休前六月：│        │          │
│      │        │        │    │行後：32    │3,770元     │        │          │
├───┼────┼────┼──┼──────┼──────┼────┼─────┤
│戊○○│67/5/11 │94/8/6  │27年│勞動基準法施│退休前三月：│167,580 │94/9/6    │
│      │        │        │2月 │行前：12    │3,900元     │元      │          │
│      │        │        │    │勞動基準法施│退休前六月：│        │          │
│      │        │        │    │行後：30.5  │3,960元     │        │          │
├───┼────┼────┼──┼──────┼──────┼────┼─────┤
│寅○○│62/2/26 │94/3/1  │31年│勞動基準法施│退休前三月：│66,180元│94/4/1    │
│      │        │        │10月│行前：22    │1,440元     │        │          │
│      │        │        │    │勞動基準法施│退休前六月：│        │          │
│      │        │        │    │行後：23    │1,500元     │        │          │
├───┼────┼────┼──┼──────┼──────┼────┼─────┤
│己○○│67/11/4 │94/3/1  │26年│勞動基準法施│退休前三月：│52,635元│94/4/1    │
│      │        │        │3月 │行前：10    │1,200元     │        │          │
│      │        │        │    │勞動基準法施│退休前六月：│        │          │
│      │        │        │    │行後：31.5  │1,290元     │        │          │
├───┼────┼────┼──┼──────┼──────┼────┼─────┤
│壬○○│64/12/9 │94/3/1  │29年│勞動基準法施│退休前三月：│51,718元│94/4/1    │
│      │        │        │2月 │行前：16    │947元       │        │          │
│      │        │        │    │勞動基準法施│退休前六月：│        │          │
│      │        │        │    │行後：28.5  │1,283元     │        │          │
├───┼────┼────┼──┼──────┼──────┼────┼─────┤
│丙○○│61/8/24 │94/3/15 │32年│勞動基準法施│退休前三月：│91,230元│94/4/15   │
│      │        │        │6月 │行前：22    │1,920元     │        │          │
│      │        │        │    │勞動基準法施│退休前六月：│        │          │
│      │        │        │    │行後：23    │2,130元     │        │          │
├───┼────┼────┼──┼──────┼──────┼────┼─────┤
│甲○○│58/4/24 │94/6/26 │36年│勞動基準法施│退休前三月：│143,730 │94/7/26   │
│      │        │        │1月 │行前：30    │3,293元     │元      │          │
│      │        │        │    │勞動基準法施│退休前六月：│        │          │
│      │        │        │    │行後：15    │2,996元     │        │          │
├───┼────┼────┼──┼──────┼──────┼────┼─────┤
│卯○○│65/2/11 │94/6/13 │19年│勞動基準法施│退休前三月：│150,270 │94/7/13   │
│      │        │        │4月 │行前：16    │3,300元     │元      │          │
│      │        │        │    │勞動基準法施│退休前六月：│        │          │
│      │        │        │    │行後：28.5  │3,420元     │        │          │
├───┼────┼────┼──┼──────┼──────┼────┼─────┤
│丑○○│67/4/22 │94/4/30 │27年│勞動基準法施│退休前三月：│141,165 │94/5/30   │
│      │        │        │    │行前：12    │3,300元     │元      │          │
│      │        │        │    │勞動基準法施│退休前六月：│        │          │
│      │        │        │    │行後：30.5  │3,330元     │        │          │
├───┼────┼────┼──┼──────┼──────┼────┼─────┤
│辛○○│56/8/14 │95/2/23 │38年│勞動基準法施│退休前三月：│170,404 │95/3/23   │
│      │        │        │6月 │行前：31    │3,900元     │元      │          │
│      │        │        │    │勞動基準法施│退休前六月：│        │          │
│      │        │        │    │行後：14    │3,536元     │        │          │
└───┴────┴────┴──┴──────┴──────┴────┴─────┘


司法院資訊處製作；財團法人民間司法改革基金會備份。
